【裁判字號】    91,訴,1678
【裁判日期】    921030
【裁判案由】    強盜
【裁判全文】
臺灣高雄地方法院刑事判決                        九十一年度訴字第一六七八號
    公  訴  人  臺灣高雄地方法院檢察署檢察官
    被      告  乙○○
    指定辯護人  本院公設辯護人丁○○
右被告因強盜案件，經檢察官提起公訴（九十一年度偵緝字第三三九號窠，本院判決
如左：
    主  文
乙○○意圖為自己不法之所有，攜帶凶器，以強暴至使不能抗拒，而取他人之物，處
有期徒刑柒年貳月。
    事  實
一、乙○○與丙○○前係男女朋友關係，業於民國八十八年間分手。乙○○於九十年
    十一月七日十四時許，以電話邀約丙○○洽談經營酒店生意為由，乃騎乘不詳車
    號之機車搭載丙○○，二人共同前往位於高雄市新興區○○○路一八八號之某大
    樓內，待二人行至該大樓之四樓樓梯口尚未完工之廁所工地前，因故起口角爭執
    ，宋爭竟基於妨害自由之犯意，遂將丙○○推入該廁所內，並取出其所有客觀上
    足以傷害人之生命、身體，具危險性之瑞士刀一把，割取現場施工所遺留之繩子
    ，捆綁住丙○○之雙手、雙腳，並以破布塞住丙○○之嘴巴後，於丙○○之嘴巴
    上黏貼現場施工所遺留之膠帶，使丙○○無法自由離去，以此強暴之非法方法剝
    奪丙○○之行動自由。嗣乙○○與告訴人因分手事宜再發生爭執，乙○○竟萌生
    為自己不法所有之意圖及基於強盜犯意，利用丙○○身體業遭其捆綁之際，又脫
    去丙○○身上之衣、褲後，重新將丙○○捆綁牢固之強暴方式，至使丙○○不能
    抗拒，而強取丙○○之皮包一只（內含手機一支、新台幣四千二百元及鑰匙一串
    ），得手後逃逸，嗣丙○○乃自行掙脫，共遭剝奪行動自由達約一小時，丙○○
    並報警返回現場扣得繩子一條、膠帶一個及乙○○之衣服一件。
二、案經丙○○訴由高雄縣警察局新興分局報告臺灣高雄地方法院檢察署檢察官偵查
    起訴。
    理  由
一、訊據被告乙○○固坦承有於右揭時、地與告訴人丙○○同赴位於高雄市新興區○○○路一八八號某大樓內，並捆綁告訴人之雙手、雙腳，取走告訴人現金三、四
    千元及手機一支之事實，惟矢口否認有何妨害自由及強盜之犯行，辯稱：伊當時
    與告訴人因金錢事宜發生爭吵，伊表示要與告訴人分手，告訴人情緒失控、哭鬧
    ，嗣因告訴人肚子餓，要求伊外出購買晚餐，伊害怕告訴人傷害自己，告訴人乃
    自動要伊捆住雙手雙腳，告訴人並自動脫去身上衣物，以擔保其不會離開，又因
    伊身上沒錢，告訴人即同意伊以其皮包內之現金三、四千元購買晚餐，故伊係應
    告訴人之要求始捆綁告訴人並取走告訴人之財物，並無剝奪行動自由及強盜之行
    為云云。經查：
（一）右揭被告於上開大樓廁所工地內，以其隨身攜帶之瑞士刀一把，割取現場施工
      遺留之繩子，並捆綁住告訴人雙手、雙腳，剝奪告訴人之行動自由，嗣脫光告
      訴人之衣褲，取走告訴人之現金、手機等物之事實，除據告訴人丙○○於警詢
      及偵查中指訴綦詳外，另告訴人於本院審理時令其與被告當庭對質，並以證人
      身分具結證述時，亦明確指稱：「被告就把我推入廁所內，我回頭時，看到廁
      所裡面已經有膠帶與繩子，都是新的。先叫我脫光身上衣服，後來就叫我先自
      己綁一手，又怕我叫，用衣服摀住我的嘴。並把我的手、腳綁起來。後來過了
      很久，對我說一些話，說他不想活了，要死在我面前等話，之後就打電話給阿
      其過來，被告說怕放掉我後，我會去報案，說要去買皮箱把我裝回我的租屋處
      ，後來他要出去前還把我重新綁過，我當時只剩下一件Ｔ恤與他給我的外套。
      被告拿走我的皮包與其他衣服，說要去我家開車去買皮箱，最後是我自行掙脫
      」等語，核與被告於偵查中供承：「係因吵架一時氣憤才會如此，我有拿她的
      錢，也有拿手機，也有綁她，不知現金多少，我是要給她教訓而已，沒有想那
      麼多‧‧‧我有將瑞士刀拿出，沒有嚇她，不是存心搶她的」等語，大致相符
      ，復有繩子一條、膠帶一個及被告之衣服一件扣案可佐，足認被告確有捆綁告
      訴人、脫去告訴人之衣褲，而妨害告訴人之自由，並取走告訴人之現金、手機
      等財物之事實，應堪認定。
（二）至被告辯稱：伊當時與告訴人因金錢事宜發生爭吵，伊表示要與告訴人分手，
      告訴人情緒失控、哭鬧，嗣告訴人肚子餓，要求伊外出購買晚餐，伊害怕告訴
      人傷害自己，告訴人乃自動要求伊捆住其雙手雙腳，告訴人並自動脫去衣物，
      擔保不會離開現場，又因伊身上沒錢，告訴人即同意伊以其皮包內之現金三、
      四千元購買晚餐，故伊係應告訴人之要求始捆綁告訴人並取走告訴人之財物，
      並無剝奪行動自由及強盜之行為云云。惟查：
  (1)、被告辯稱係告訴人要求伊外出購買晚餐，為擔保告訴人不會離開現場，而應告
      訴人之要求始捆綁告訴人乙節，惟衡情，設若告訴人當時確未遭被告施強暴而
      無法自由離開，其應可自行離去，前往用餐，豈可能要求被告將己捆綁後，再
      請被告外出購買晚餐，而在施工之廁所內食用？再參以被告所辯伊確有委請友
      人購買晚餐乙節，雖經證人己○○於九十二年十月十六日於本審理時證稱：「
      （問：九十年十一月七日被告有無叫你坐計程車買晚餐？）有」、「（問：當
      時有無說叫你買如何的晚餐？）說要買一點麵，我告訴他我身上錢不夠，我到
      現場再向他拿錢」、「因為當時我身上錢不夠，所以當時沒有先買晚餐」等語
      ，惟證人己○○於九十二年一月八日本院調查時，卻證稱：「後來我找不到要
      買的晚餐，我就先過去了」等語，則證人己○○當日究係身上沒錢購買晚餐，
      抑或是找不到指定購買之晚餐乙節，前後證述亦不相符，證人己○○所為證述
      情節已難採信為有利被告辯解之認定。況退一步言，被告既辯稱已委請證人己○○為伊購買晚餐，則被告實無離開現場之必要，又何需因離開現場而捆綁告
      訴人擔保其不會離開？綜上，本院認被告辯稱告訴人要求伊離開購買晚餐，被
      告始應告訴人要求而為其脫衣、捆綁乙節，不可採信。
  (2)、徵諸被告辯稱：告訴人自行要求脫去衣物，以確保其不會離開現場等語，又辯
      稱：「她走後衣服丟在那裡，但我朋友說有看到她有穿衣服，有穿我的外套。
      我怕她冷，有脫下背心給她披」云云，是依被告所辯，告訴人係脫去衣物後，
      將其衣物留在現場，而著被告之外套搭車離開。惟告訴人之衣物苟如被告所辯
      稱係留在現場，則告訴人何需以被告之外套蔽體再離開現場？佐以經警於現場
      並未扣得告訴人之衣物等情，足認被告上開辯稱告訴人主動要求脫衣乙節，顯
      與常理有違，難以令人置信；參以證人己○○於本院證稱：「看到告訴人勿忙
      搭計程車走」、「我說她勿忙的意思是他很想要離開的樣子」等語，及證人甲○○於本院證稱：「當天下午三、四點左右要出門的時候，在樓梯間看到丙○○與兩名警察在樓梯間，沒有穿鞋子、衣衫不整，下半身綁著一件紅色毛衣，
      上身披著一件不合身的深色衣服。我跑過去問他發生何事，他說他被人綁架」
      等語，益證告訴人確係衣衫不整，倉促間離開上開工地現場。另被告前於本院
      辯稱：「（問：有無拿走她的隨身背包？）無，我只有拿手機」云云，嗣於本
      院又改稱：「我沒有拿走她的背包，是因為我的皮包放在車上，我本來要向她
      拿二、三百元，但她叫我把皮包內的錢都拿走去買晚餐，大約三、四千元」等
      語，足見被告就是否取走告訴人金錢等情，所辯不一，應屬避重就輕之詞，不
      足採信。準此，被告所辯既有上開矛盾及不合常理之處，本院審酌被告前於偵
      查中，業已供述前情，自承係因男女朋友爭架，一時氣憤始綁捆告訴人、脫去
      其衣物，並取走告訴人財物，徵諸案重初供，是被告於案發後迄本院審理時，
      已一年有餘，幾經思索再為前開辯解，應係刻意迴護自身之辯詞，應認其於偵
      查中所言，顯然較少考量利弊得失，所供較事後翻異之詞為可採。
（三）綜上所述，本件事證明確，被告犯行，洵堪認定。
二、按被告於九十年十一月七日為本件行為時，當時雖有刑法第三百三十條加重強盜
    罪及懲治盜匪條例之規定，惟懲治盜匪條例，係經立法程序於四十六年六月五日
    修正公布施行，將原第八條及第十條之規定予以刪除，原第九條改為第八條，第
    十一條改為第九條，經考上開刪除原第十條「施行期間定為一年，必要時得以命
    令延長」有關限時法規定之立法本意，係為期遏止盜風，改善治安，認該條例第
    一條至第七條及原第九條均仍有施行之必要，因將該條例由限時法改為經久施行
    之常態性刑事特別法，並重新調整條次，形式上雖稱修正，實質上，已具重新全
    部立法之性質，故該條例修正前，雖有數次命令延長已逾期，仍非可認為已經失
    效，而懲治盜匪條例係刑法之特別法，自應優先適用；次查被告等行為後，本院
    判決前，懲治盜匪條例業經立法院廢止，並經總統於九十一年一月三十日公布，
    刑法第三百三十條亦經立法院修正並經總統同時公布，上開法律同時於九十一年
    二月一日起分別失效、生效。按被告等強盜行為在懲治盜匪條例廢止前，刑法有
    關強盜之規定，因特別法存在而不適用。再懲治盜匪條例廢止前後，被告等之行
    為在行為時法與裁判時法，均有刑罰規定，該條例之廢止，自屬刑法第二條第一
    項之行為後法律有變更，而新修正刑法自屬行為後法律變更，依刑法第二條第一
    項規定，參酌最高法院二十五年上字第二六七號、二十八年上字第二三九七號、
    五十一年台上字第二一七九號判例意旨，自應就被告行為時有效之懲治盜匪條例
    與裁判時已修正之刑法予以比較適用，茲就新舊法（即懲治盜匪條例第五條第一
    項第一款規定為無期徒刑或七年以上有期徒刑與新修正刑法第三百三十條最低本
    刑為七年以上有期徒刑）比較結果，新修正公布之刑法第三百三十條規定有利於
    被告，依刑法第二條第一項前段之規定，本院判決自應適用裁判時即新修正之刑
    法第三百三十條之規定論罪科刑。至被告行為時修正前之刑法相關條文，既不因
    上開條例廢止而回復，又非中間法，即無比較適用問題（最高法院九十一年度台
    上字第一四六四號判決參照），先予敘明。
三、按強盜罪以強暴、脅迫等方法，致使不能抗拒為構成要件之一，當然含有妨害被
    害人自由之性質，故犯強盜罪而有妨害被害人之自由時，是否另論以妨害自由罪
    名，應就行為人之全部犯罪行為實施過程加以觀察。倘妨害自由行為時，強盜行
    為尚未著手實施，可依其情形認為妨害自由、強盜犯罪間具有方法結果之牽連關
    係；若強盜犯行業已著手實施，則所為強暴、脅迫等非法方法剝奪被害人行動自
    由行為，應包括在強盜行為之內，無另行成立刑法第三百零二條第一項之剝奪他
    人行動自由罪之餘地（最高法院九十一年台上字第八○三號判決參照）。又刑法
    第三百零二條之妨害自由罪，係妨害他人自由之概括規定，如以使人行無義務之
    事，或妨害人行使權利為目的，而其強暴脅迫復已達於剝奪人行動自由之程度，
    即只成立本罪，不應再依同法第三百零四條論處。誠以此項使人行無義務之事，
    或妨害人行使權利之低度行為，應為剝奪人行動自由之高度行為所吸收，不能以
    其目的係在使人行無義務之事，或妨害人行使權利，認為係觸犯刑法第三百零二
    條第一項及第三百零四條第一項之二罪名，依同法第五十五條從一重處斷，亦即
    仍應逕依第三百零二條規定論罪，並無適用第三百零四條規定之餘地（參照最高
    法院二十九年上字第二三五九號、二十九年上字第三七五七號判例）。另按攜帶
    兇器竊盜，祇須行竊時攜帶具有危險性之兇器為已足，並不以攜帶之初有行兇之
    意圖為必要，最高法院著有六十二年台上字第二四八九號判例可資參照。查被告
    攜帶之瑞士刀一把，足以割裂棉繩，業如前述，則於客觀上即以傷害人之生命、
    身體，而具有具危險性，自屬凶器，被告攜帶瑞士刀一把，雖未用以剝奪告訴人
    之行動自由，然客觀上已對告訴人構成危險性，自與攜帶凶器之無異。故核：(1)
    被告攜帶瑞士刀一把，割取現場遺留之繩子，捆綁住告訴人之雙手、雙腳，並脫
    去告訴之衣物之所為，係犯刑法第三百零二條第一項之剝奪行動自由罪；(2)被告
    利用告訴人之身體自由業遭捆綁而不能抗拒之際，取走告訴人之皮包一只（內含
    手機一支、新台幣四千二百元及鑰匙一串）之所為，係犯修正後刑法第三百三十
    條第一項之意圖為自己不法所有，攜帶凶器之加重強盜罪。公訴人於犯罪事實欄
    中業已敘及被告攜帶瑞士刀一把之事實，惟於證據並所犯法條欄中漏未論列被告
    所犯係攜帶凶器之加重強盜罪，雖未有洽，惟公訴人於蒞庭論告時，業已變更起
    訴法條為刑法第三百三十條第一項之攜帶凶器加重強盜罪，並援引被告另觸犯刑
    法第三百零二條之罪，本院自無庸再依刑事訴訟法第三百條規定予以變更起訴法
    條。至公訴人論告時指稱被告另涉犯刑法第三百零四條之使人行無義務之事罪，
    惟使人行無義務之事，或妨害人行使權利之低度行為，應為剝奪人行動自由之高
    度行為所吸收，不另論罪，業如上述，是公訴人此部分，容有誤會，附此敘明。
    又被告所犯上開二罪間，有方法、結果之牽連關係，依刑法第五十五條後段之規
    定，從一重之加重強盜罪處斷。爰審酌被告與告訴人前係男女朋友關係，僅因分
    手，即以上開強暴手段妨害告訴人之人身自由，並強行取走告訴人之財物，所為
    不但使告訴人受有財物上之損失，並損及告訴人之人格尊嚴，危害社會共同生活
    秩序，惡性非輕，惟念其並無前科紀錄，有臺灣高等法院被告全國前案紀錄表可
    憑，素行良好，且其所取得之財物僅三、四千元及手機一支，對告訴人所造成之
    財物損失尚屬輕微等一切情狀，量處如主文所示之刑，以資懲儆。
四、至扣案之繩子一條、膠帶一個，係被告犯罪所用之物，惟被告辯稱係在現場所取
    得，並非伊所有，又乏積極證據足資證明係被告所有；扣案之衣服一件，雖係被
    告所有，惟與本件犯罪並無直接關連；另被告所有，供以犯罪所用之瑞士刀一把
    ，並未扣案，為免將來執行之困難，均不併為沒收之諭知，附此敘明。
據上論斷，應依刑事訴訟法第二百九十九條第一項前段，刑法第二條第一項前段、刑
法第三百三十條第一項、刑法第五十五條後段，判決如主文。
本案經檢察官戊○○到庭執行職務。
中      華      民      國    九十二    年      十      月     三十     日
                                    臺灣高雄地方法院刑事第二庭
                                        審判長法  官  莊崑山
                                              法官  林靜梅
                                              法  官  曾鴻文
右正本證明與原本無異。
如不服本判決，應於判決送達後十日內，向本院提出上訴狀。
                                              書記官    王高山
中    華    民    國      九十二      年      十一      月      四      日


司法院資訊處製作；財團法人民間司法改革基金會備份。
